臺灣高等法院刑事判決
                                   106年度上訴字第3244號
上  訴  人  臺灣新北地方檢察署檢察官
被      告  游致和



            吳鳳素


            葉滿金


選任辯護人  邱雅郡律師 (法扶律師)
被      告  王維山



上列上訴人因被告違反臺灣地區與大陸地區人民關係條例案件，
不服臺灣新北地方法院106年度訴字第126 號，中華民國106年11
月6日第一審判決(起訴案號：臺灣新北地方檢察署105 年度偵字
第11959號)，提起上訴，本院判決如下：
    主  文
原判決撤銷。
游致和、吳鳳素共同犯臺灣地區與大陸地區人民關係條例第七十
九條第一項之使大陸地區人民非法進入臺灣地區罪，各處有期徒
刑壹年陸月。
葉滿金共同犯使公務員登載不實文書罪，處有期徒刑陸月，如易
科罰金，以新臺幣壹仟元折算壹日。
王維山共同犯臺灣地區與大陸地區人民關係條例第七十九條第一
項之使大陸地區人民非法進入臺灣地區罪，處有期徒刑陸月。緩
刑貳年。
    事  實
游致和、吳鳳素前為夫妻，均知悉大陸地區人民非經主管機關許
可，不得進入臺灣地區，亦明知王維山與大陸地區女子葉滿金並
無結婚真意，為使葉滿金來臺非法工作，竟與王維山共同基於使
大陸地區人民非法進入臺灣地區之犯意聯絡，並與王維山、葉滿
金共同基於使公務員登載不實之犯意聯絡，由游致和、吳鳳素安
排王維山於民國95年8月8日，前往大陸地區福建省南平市，與葉
滿金虛偽辦理結婚登記，並經大陸地區福建省建甌市公證處公證
後，取得結婚公證書，繼於95年 9月18日，由游致和持該結婚公
證書向財團法人海峽交流基金會(下稱海基會)會申請認證而取得
認證證明書，並由游致和、吳鳳素協助王維山先後於95年 9月19
日、96年 5月31日，填具大陸地區人民入出臺灣地區申請書，以
申請大陸地區配偶來臺團聚為由，分別向內政部警政署入出境管
理局、內政部入出國及移民署 (現更名為內政部移民署，下稱移
民署)申請葉滿金來臺，惟分別因葉滿金與郭國興(經檢察官為不
起訴處分) 尚有婚姻關係存在、王維山未到場接受面談而未通過
；經游致和、吳鳳素協助葉滿金、郭國興辦理離婚，並補正相關
資料後，再協助王維山填具大陸地區人民入出臺灣地區申請書，
於96年12月21日向移民署以配偶來臺團聚名義申請葉滿金入境，
使該承辦人員實質審查後，因未發覺假結婚之實情，於97年 4月
29日據之核發准葉滿金進入臺灣之入出境許可證；葉滿金因而得
於97年7月9日非法進入臺灣地區，並與王維山於97年 7月16日，
持上開結婚公證書、認證證明書等文件，且填具結婚登記申請書
，向新北○○○○○○○○辦理結婚登記，使無實質審查權限之承辦公務
員，依書面資料進行形式審查後，將王維山與葉滿金結婚之不實
事項，登載於職務上掌管之戶籍登記簿、戶口名簿、戶籍謄本等
公文書上，足生損害於該戶政事務所關於戶籍及身分資料管理之
正確性。
    理  由
一、本院以下所引被告以外之人於審判外所為之陳述，經當事人
    、辯護人全部同意作為證據，本院審酌該等供述證據作成時
    之情況，尚無違法取得證據及證明力明顯過低等瑕疵，且與
    本案待證事實間具有相當關聯，作為證據充足全案事實之認
    定，應屬適當，依刑事訴訟法第159條之5第 1項規定，得為
    證據。
二、訊據被告王維山對上開犯罪事實坦承不諱；被告游致和坦承
    有協助王維山、葉滿金辦理結婚登記並申請葉滿金入境；被
    告吳鳳素坦承有介紹葉滿金、王維山認識；被告葉滿金坦承
    有與王維山辦理結婚登記等事實，惟被告游致和、吳鳳素、
    葉滿金均矢口否認有檢察官所指犯行，均辯稱：葉滿金與王
    維山係真結婚，並非假結婚云云。經查：
  ㈠被告游致和、吳鳳素安排被告王維山於95年8月8日，前往大
    陸地區福建省南平市，與被告葉滿金辦理結婚登記，並經大
    陸地區福建省建甌市公證處公證後，取得結婚公證書，又於
    95年 9月18日，持該結婚公證書向海基會申請認證而取得認
    證證明書，並由被告王維山先後於95年9月19日、96年5月31
    日、96年12月21日，填具大陸地區人民入出臺灣地區申請書
    ，以申請大陸地區配偶來臺團聚為由，分別向內政部警政署
    入出境管理局、移民署申請被告葉滿金來臺，前 2次因被告
    葉滿金與郭國興間尚有婚姻關係存在等事由而未通過，迄97
    年 4月29日始獲核准，被告葉滿金因而得於97年7月9日來臺
    ，並與被告王維山於97年 7月16日，持上開結婚公證書、認
    證證明書等文件，填具結婚登記申請書，向新北○○○○○○○○辦
    理結婚登記等事實，業據被告游致和、吳鳳素、王維山、葉
    滿金供明在卷(偵卷第13-20、27-30、32-39、42-49頁，偵
    卷第58-60、64-67、85-88、129-131頁)，且與證人郭國興
    於偵訊、原審審理中之證述情節相符 (偵卷第108-115頁，
    原審卷第150-155頁) ，並有內政部移民署被告葉滿金、王
    維山之申請案及出入境資料、王維山之個人戶籍資料、結婚
    登記申請書、財團法人海峽交流基金會驗證證明及結婚公證
    書、葉滿金入境許可證影本、入出國及移民業務管理系統資
    料、葉滿金之大陸地區人民入境臺灣地區申請書等文件在卷
    可參(偵卷第66-67、100-103、106-235頁，本院卷第186 -
    196頁)，此部分事實，首堪認定。
  ㈡被告王維山與葉滿金係假結婚一節，迭據被告王維山於警詢
    、偵訊、原審及本院審理中自承無誤。其於警詢陳稱：吳鳳
    素告訴我葉滿金家境清苦，在大陸有開餐廳倒了，也要還債
    ，希望我幫忙娶葉滿金來臺灣打工賺錢還債；葉滿金說她想
    要來臺灣工作賺錢，要寄錢還大陸還債，所以要跟我結婚，
    請我幫忙，我覺得她很可憐就幫她了；葉滿金來臺灣沒有與
    我同住，她跟我說她住在民權東路，實際地址我不知道，我
    沒有去過，她有時一至兩個月才會打一次電話給我問好；葉
    滿金打電話給我，要我幫她申請身分證，我就陪她去申請，
    後來被我媳婦知道，媳婦反對；我的子女及媳婦、孫女們都
    沒見過葉滿金；我除了95年7月23日至8月13日有至大陸見葉
    滿金外，其他3次去大陸都是見我在大陸的兒子等語(偵卷
    第28-29頁)。於偵訊時供稱：葉滿金來臺灣後，沒有與我同
    住，她到臺北當看護，住在別人家，休息時間很少來見我，
    從結婚至今只見過幾次面而已，葉滿金沒有拿生活費給我，
    我也沒拿錢給葉滿金；吳鳳素跟我說我年紀大了可以討個老
    伴，但我說我年紀大了家裡也沒有她可以住的地方，吳鳳素
    就說葉滿金想來臺灣當看護，叫我幫忙，因為吳鳳素跟我是
    同事，所以我願意幫忙，我知道葉滿金沒有要跟我結婚的意
    思，是想來臺灣工作，我承認違反臺灣地區與大陸地區人民
    關係條例等語 (偵卷第58-64頁)。於原審審理中以證人身
    分結證稱：吳鳳素帶我去大陸時才認識葉滿金，吳鳳素要帶
    我去看小姐，打電話叫我到機場辦手續，看小姐的目的是做
    人頭，吳鳳素之前在臺灣就有說是要做人頭，吳鳳素就我讓
    葉滿金到臺灣來之後都不要管；有 3個人一起去大陸看小姐
    ，看小姐可不可以，在臺灣的時候就已經說好到大陸看好就
    要結婚；葉滿金來臺灣後住在吳鳳素家裡，有打過電話給我
    ，但沒有一起出去玩，也沒有同住，葉滿金也沒見過我家人
    ，我承認我做人頭犯罪；葉滿金很少打電話給我，有時後會
    個把月打一次，我也不知道葉滿金住在哪裡等語 (原審卷第
    138-148頁)。於本院審理中供承：有朋友說他有些姐妹在大
    陸，叫我幫幫忙，說葉滿金生活環境很苦，要來臺灣打工，
    叫我幫忙做個人頭，我是為了朋友好，為了他的姐妹，我就
    幫忙做個人頭做個人情也是可以的；我是假結婚，做人頭，
    葉滿金為了到臺灣賺錢養家，我是憑良心講話，因為葉滿金
    來臺灣要打工、賺錢等語(本院卷第131、275、280、282頁)
    。經核被告王維山上開所述，其就係吳鳳素介紹並慫恿其與
    葉滿金結婚，以協助葉滿金來臺工作賺錢，其為幫助吳鳳素
    、葉滿金而答應，嗣葉滿金來臺後渠等未同財共居、彼此照
    顧，且甚少見面，偶而電話聯絡，其甚至不知道葉滿金住處
    等情，始終均陳述一致，且無瑕疵可指，自堪採信。
  ㈢被告葉滿金於警詢陳稱：吳鳳素跟我是好朋友、同村，我有
    跟吳鳳素說我想來臺灣工作賺錢，吳鳳素說幫我介紹與郭國
    興、王維山結婚就可以來臺灣工作賺錢，我94年當時在大陸
    開餐廳，餐廳有虧錢，我需要用錢，所以才會請吳鳳素幫忙
    ，來臺灣當天開始就住吳鳳素家，住了2至3個月，我去當看
    護工作就住在雇主家，從入境至今都未曾與王維山共同生活
    ，也沒住過王維山的家，未見過王維山家人、也沒通過電話
    ，王維山也沒到我住處找過我，他不知道我住哪裡，我沒告
    訴過他，我與郭國興結婚後不准來臺，所以又請吳鳳素改介
    紹王維山跟我結婚來臺工作；我賺到錢就不會後悔跟郭國興
    、王維山結婚，但我沒賺到錢，所以現在很後悔跟他 2人結
    婚等語 (偵卷第14-21頁)；繼於偵訊中供稱：我想要來臺
    灣，所以跟郭國興離婚後嫁給王維山，來臺灣後沒有跟王維
    山同住、沒有照顧王維山，只有偶爾打電話，王維山只有之
    前投資我餐廳，沒有給我生活費，我也沒給王維山生活費，
    與王維山結婚至今只有見過幾次面等語(偵卷第65-67頁)；
    復於原審審理時坦承未曾與王維山同住(原審卷第169頁)。
    被告吳鳳素亦於警詢、偵訊供稱：是我介紹郭國興、王維山
    與葉滿金結婚，讓葉滿金可以透過結婚方式來臺灣，郭國興
    結婚過幾天就不要申請葉滿金來臺灣，葉滿金與郭國興離婚
    後，我就介紹葉滿金給王維山認識，葉滿金來臺灣後，住在
    我家大約 2、3個月，未曾住過王維山家，他2人也未同住、
    未互相照顧等語 (偵卷第32-38、87頁)。另被告游致和於
    警詢陳稱：葉滿金來臺目的是工作賺錢等語 (偵卷第43頁)
     。被告葉滿金、吳鳳素、游致和此部分陳述亦與被告王維
    山供證大致相符，亦足佐王維山所述非虛。
  ㈣證人即吳鳳素先前為葉滿金介紹之人頭老公郭國興於警詢證
    稱：吳鳳素要我去大陸地區與葉滿金結婚，並幫我處理去大
    陸所需證件及所有程序，我到大陸地區隔日即與葉滿金登記
    結婚，登記完後葉滿金帶我回她女兒家中吃飯，我登記結婚
    後就覺得錯了，回臺灣後就向吳鳳素、游致和表示不願申請
    葉滿金入臺，吳鳳素仍要我在大陸地區人民入出臺灣地區申
    請書及保證書上簽名，因我當時與游致和、吳鳳素同住一起
    ，我不想得罪他們夫妻，只好配合申請，但因我不願讓葉滿
    金入臺，故在入臺面談時亂說，吳鳳素也因此要我返還前往
    大陸地區之機票費用等語 (偵卷第22-25頁)。復於偵訊中
    結稱：吳鳳素向我表示我沒有伴，要介紹一個伴給我，讓那
    個伴來臺，我若不喜歡，這個伴可以自己在外面工作，我想
    說只是幫忙沒有關係，在去大陸前沒有與葉滿金有任何聯繫
    ，打電話也沒有，去大陸看到葉滿金是第一次見面，第二天
    就結婚；我與葉滿金在大陸地區登記結婚後覺得不妥，故自
    行返臺，我有跟吳鳳素說看了葉滿金我不喜歡，吳鳳素說沒
    有關係，辦一辦讓她過來臺灣，因吳鳳素一直叫我趕快去登
    記，讓葉滿金入臺，所以我還是去辦登記，但我聽了很害怕
    ，我不想讓葉滿金入臺，所以在入臺面談時亂說；本來吳鳳
    素說要幫我出機票錢，因為葉滿金沒有來臺，吳鳳素叫我把
    機票錢還她，我就還她了，後來吳鳳素就幫我辦了離婚等語
    (偵卷第112-114頁)。證人郭國興上開證述核與卷附葉滿金
    以郭國興配偶名義申請來臺遭拒及結婚、離婚之相關資料(
    偵卷第81-98、106-125頁)相符。參以被告葉滿金於警詢並
    不否認其與郭國興並無結婚真意，僅係想以結婚來臺灣工作
    賺錢(偵卷第20頁)，足徵被告葉滿金與郭國興係假結婚無
    訛。至證人郭國興於原審固證稱：伊本來有結婚的意思，是
    回臺灣後才反悔云云；惟其就檢察官所詰問關鍵問題，俱以
    「忘記了」等敷衍之詞搪塞，亦無法合理解釋何以與警詢、
    偵訊所述不符 (原審卷第153-154頁)，其事後翻異前供，顯
    係迴護被告之詞，委無可採。是被告吳鳳素、游致和於攜同
    王維山前往大陸地區前，亦曾以相同方式，尋求單身男子擔
    任人頭前往大陸地區與葉滿金辦理結婚，欲以團聚為由使葉
    滿金得以入臺工作；參酌被告王維山、葉滿金、吳鳳素前揭
    供述(詳㈡㈢所載)，益徵被告葉滿金入臺目的乃係工作賺錢，
    為求能入臺工作而尋求吳鳳素隨意介紹願意與其辦理形式結
    婚之臺灣未婚男子，對於一般實際婚姻者重視之事項，如年
    紀、外貌、人品、經濟能力等各種條件則均未設限，亦未加
    以考量，實難認定被告葉滿金確有與王維山或任一臺灣單身
    男子結婚之真意。
  ㈤按婚姻係以誠摰相愛為基礎，終身共同生活為目的之結合關
    係。被告王維山、葉滿金於見面未久即結婚，嗣葉滿金來臺
    後其2人非但未同財共居、互相照顧，且迄104年12月間經內
    政部移民署北區事務大隊新北市專勤隊調查時，結婚雖已逾
    9 年，然雙方竟僅見過「幾次面」、偶爾通電話，且葉滿金
    與王維山家人無任何互動、往來，其甚至未告知王維山在臺
    住處，較之普通朋友相處猶有不如；再王維山、葉滿金登記
    結婚後，王維山仍於98年3月30日至98年6月15日、101年4月
    18日至101年7月14日、103年4月14日至103年7月12日，葉滿
    金則於102年2月3日至102年3月5日、103年8月28日至104年1
    月23日分別前往大陸地區等情，有其入出境資料在卷可憑 (
    偵卷68、73頁) ，衡情渠等若為一般真正之夫妻，平常倘
    因故未能同住，豈有不利用難得休假時機一同前往大陸地區
    遊玩、探親。是被告王維山、葉滿金間，顯無夫妻相愛之情
    、彼此關照之意、同財共居之實無疑；再參諸渠等結婚係為
    讓葉滿金入臺工作賺錢，而非基於終身共同生活為目的，渠
    等無結婚之真意，灼然甚明。至被告葉滿金辯稱：王維山會
    搭 604號公車至松山區西松國小附近某公園與伊約會云云。
    然被告王維山有以悠遊卡搭乘 604號公車之紀錄，固有悠遊
    卡股份有限公司106年8月21日悠遊字第1060800899號函檢送
    之乘車紀錄在卷可參 (原審卷第106-111頁)。然姑不論該乘
    車紀錄無法判斷王維山搭乘 604號公車起訖地點究竟為何，
    不足以逕認其所有搭乘記錄均係前往西松國小找尋葉滿金；
    且縱認王維山搭乘 604號公車均係前往找尋葉滿金，惟其搭
    乘該公車每年次數屈指可數，103年間僅有1次，甚或有長達
    1年4個月的期間均未搭乘上開公車，較之一般朋友，亦屬甚
    少聯繫。況被告王維山陳稱：葉滿金打電話給我，要我幫她
    申請身分證，我就陪她去申請等語(偵卷第29頁)；且被告
    葉滿金確曾多次申請入出境與可證延期、依親居留證延期、
    定居，有相關申請資料在卷可稽 (偵卷第224-260頁)；另
    被告吳鳳素亦供稱：因為葉滿金來臺後有痛風，她很想要臺
    灣的醫療資源等語(偵卷第38頁)，足徵被告葉滿金與王維
    山聯繫、見面，不排除另有所圖，無從執此認渠等有結婚真
    意。
  ㈥本案係被告吳鳳素介紹王維山與葉滿金結婚，吳鳳素、游致
    和並與王維山一同前往大陸地區，相關結婚登記、申請葉滿
    金來臺之文件，均由游致和、吳鳳素協助填寫、申請等節，
    業據被告4人供承一致(偵卷第14、28-29、36、44、48-49
    頁，偵卷第58-67、86-87、127、129頁，原審卷第46、139
    -140頁，本院卷第80、216頁) ，足認被告吳鳳素、游致和
    自始主導並參與本案；再由被告王維山於原審以證人身分結
    證稱：「(吳鳳素帶你去看小姐的目的是什麼？)做人頭」、
    「(你怎麼知道是做人頭？)吳鳳素之前在臺灣就有說是要做
    人頭，吳鳳素叫我讓葉滿金到臺灣來之後就都不要管」等語
    (原審卷第139頁)；及參酌被告游致和、吳鳳素甫介紹郭國
    興擔任人頭與葉滿金假結婚，因郭國興反悔不願申請葉滿金
    來臺，游致和遂為郭國興辦理離婚手續，暨游致和坦承伊與
    吳鳳素亦係假結婚(偵卷第50-53頁，偵卷第130頁)等情，
    被告吳鳳素、游致和對王維山與葉滿金間係假結婚知之甚詳
    ，與渠等就事實欄所示犯行有犯意聯絡、行為分擔，至為明
    確。
  ㈦原審判決固認：⒈被告王維山先於原審準備程序時否認本案犯
    行，辯稱：伊並非假結婚等語，卻於原審審理時改稱伊係做
    人頭云云，細繹王維山就此翻異前詞之原因，係因伊與葉滿
    金結婚前未告知家人，事後更未取得家人之諒解，衡諸常情
    ，王維山為顧及家庭和諧，就與葉滿金結婚之理由，不願如
    實陳述，此實非難以想像之事，且王維山雖稱自己是人頭，
    但就是否有與葉滿金結婚之意思卻稱伊忘記了等語，其就其
    係擔任人頭而與葉滿金假結婚之陳述，除無補強證據外，前
    後供述亦不一。⒉參諸臺灣社會確有男子為求婚姻而到大陸
    地區、東南亞地區相親結婚，甚至組團前往，此種婚姻常常
    從認識到結婚僅數天光陰，不能即認以這種方式結婚之人，
    自始無結婚之真意，且被告游致和、吳鳳素有選擇其認為適
    合之對象，而認其等行為與一般介紹相親行為並無差異，郭
    國興、王維山均無因與葉滿金結婚取得任何益處，與一般所
    見擔任人頭之假結婚截然不同。⒊被告王維山、葉滿金在大
    陸曾同住多日，並一同出遊，且葉滿金來臺灣後，仍保持與
    王維山電話聯繫，王維山年事已高卻多次搭公車與葉滿金見
    面，甚且投資葉滿金女兒開餐廳等情，均顯現雙方確實有一
    定情誼存在，觀諸雙方之互動，王維山顯非僅擔任人頭而假
    結婚，葉滿金亦非僅為來臺工作而不再連繫王維山；又葉滿
    金與王維山結婚時，王維山已80餘歲、被告葉滿金年約60歲
    (按係50歲之誤)，且兩人均育有子、女，當時婚姻對其等之
    意義已與年輕時不同，並不得因此反推其結婚當時無結婚之
    真意各云云。惟查：
    ⒈被告王維山於原審準備程序固曾否認犯罪，辯稱：伊與葉
      滿金是真結婚，只是沒有住在一起云云 (原審審訴卷第58
      頁) 。惟除此之外，被告王維山於警詢、偵訊、原審審理
      、本院審理均坦承假結婚之事實，且其自白勾稽被告吳鳳
      素、葉滿金之供述、證人郭國興之證詞，並參酌上開㈤所
      述各情，應認與事實相符而可採，原審認其自白前後不一
      ，且無補強證據，顯無可採。又被告王維山與葉滿金登記
      結婚，固未獲得其子女、媳婦之諒解，然被告王維山年逾
      九旬，並無任何犯罪科刑記錄，有本院被告前案紀錄表可
      稽，堪認其係潔身自愛之人，衡情豈有為維繫家庭和諧而
      甘陷囹圄並自毀清譽之理。原審漠視被告王維山於警詢、
      偵訊及原審審理程序始終自承無與葉滿金結婚之真意，及
      其他不利被告事證，僅因其曾短暫於準備程序否認犯罪，
      即認其於審理程序改口承認犯罪之舉，有難言之隱，此一
      推論失之武斷。
    ⒉被告游致和、吳鳳素之目的既係使葉滿金入臺工作，其等
      自會尋找周遭易於遊說之人，郭國興與王維山均為游致和
      、吳鳳素之友人，且屬經濟或社會弱勢者，或因與游致和
      、吳鳳素同居，而不願違逆渠等意思，或出於同情、幫助
      朋友而應允，較之來源不明之人頭老公更易聽從游致和、
      吳鳳素指示，前往大陸地區與葉滿金辦理結婚；參以郭國
      興、王維山除均為臺籍單身男性外，並無其他共通點之情
      ，即可推知游致和、吳鳳素並無篩選、過濾所欲帶往大陸
      地區之人；尤以郭國興於前往大陸地區翌日即與葉滿金登
      記結婚，並在大陸地區即行悔婚而返回臺灣乙節，亦足認
      郭國興與葉滿金間之婚姻形式，與一般男子前往大陸地區
      、東南亞地區相親後，選中對象後再行結婚之方式迥異，
      堪認被告吳鳳素、游致和介紹身邊單身男子前往大陸地區
      之目的，僅係為使葉滿金得以結婚依親之管道入臺工作，
      而不論其等有無結婚之意，其等行為實與一般介紹相親行
      為大相逕庭，無從相提併論。又本案檢察官係起訴被告游
      致和、吳鳳素、王維山違反臺灣地區與大陸地區人民關係
      條例第15條第1款規定，而涉犯同條例第79條第1項使大陸
      地區人民非法進入臺灣地區罪嫌，而非涉犯同條例第79條
      第 2項規定意圖營利使大陸地區人民非法入臺之罪。相較
      之下，前者只需非循正常管道使大陸地區人民入臺即可成
      立犯罪，不以實質營利或意圖營利為必要，檢察官既起訴
      被告游致和、吳鳳素、王維山等人涉犯該條例第79條第1
      項之罪，顯見起訴事實亦認定其等未有營利事實或意圖；
      而其等未有營利事實或意圖，僅得推導出其等不致涉犯該
      條例第79條第 2項罪嫌，尚無從逕否定被告王維山、吳鳳
      素非假結婚之事實。原審判決以被告王維山未因上開婚姻
      受有利益，逕予推導出被告王維山、葉滿金間非假結婚，
      所為論證亦屬速斷。
    ⒊實務上假結婚者，為期能在移民署面談、審核時順利矇混
      過關，甚或預作日後為警查獲時卸責之藉口，人頭老公至
      大陸地區假結婚時，與欲非法入境之大陸地區女子共同飲
      宴、出遊，並刻意拍照存證，以製造有結婚真意之假象，
      不乏其例。是被告王維山至大陸地區與葉滿金辦理假結婚
      時，縱有與其家人聚餐、共同出遊，甚至拍攝欠缺實益之
      婚紗照等情事，均不足逕認渠等有結婚之真意。且被告吳
      鳳素、葉滿金一再塑造葉滿金餐廳虧損缺錢，亟須來臺打
      工賺錢之堪憐處境，不但慫恿王維山與之結婚以申請葉滿
      金來臺，並以投資餐廳名義誘其匯款與葉滿金，王維山基
      於朋友之立場，為幫助吳鳳素及因同情葉滿金而應允，並
      不悖常，亦無從遽以上情推翻王維山自承無結婚真意之主
      觀認知。
  ㈧綜上各節，被告王維山自白與事實相符，被告游致和、吳鳳
    素、葉滿金所辯均屬卸責之詞，要無可採。本案事證明確，
    被告等犯行均堪認定。
三、論罪
  ㈠按臺灣地區與大陸地區人民關係條例第79條第 1項對於違反
    同條例第15條第 1款所定不得使大陸地區人民非法進入臺灣
    地區之處罰，旨在防止大陸地區人民非法進入臺灣地區，以
    維護臺灣地區之安全與安定。所稱「非法」，自應從實質上
    之合法性予以判斷，凡評價上違反法秩序之方法，均屬非法
    。參照行政程序法第119條第1款、第 2款規定，受益人以詐
    欺、脅迫或賄賂方法，使行政機關作成行政處分者；或對重
    要事項提供不正確資料或為不完全陳述，致使行政機關依該
    資料或陳述而作成行政處分者，其信賴不值得保護。故在大
    陸地區通謀虛偽結婚，以不實之結婚證明辦理相關戶籍登記
    、入境等手續，憑以進入臺灣地區，其所持之入境許可文件
    雖係入出境主管機關所核發，形式上為合法，惟既係以詐欺
    方法而取得，即不具實質上之合法性，仍屬非法進入臺灣地
    區。本案被告游致和、吳鳳素為使大陸地區女子葉滿金得以
    入境臺灣地區，覓得並指示王維山擔任人頭配偶，與葉滿金
    在大陸地區虛偽結婚，以不實之結婚公證書辦理相關入境手
    續，憑以進入臺灣地區，其所持經移民署所核發、形式上合
    法之文件，因屬以詐欺方法而取得，藉以規避大陸地區人民
    進入臺灣地區之管制，即不具實質上合法性，應屬非經合法
    手續進入臺灣地區，縱其婚姻關係未經中國大陸登記機關依
    法撤銷婚姻登記或經中國法院宣告無效，仍無解其應負之上
    開罪責。
  ㈡刑法第 214條所謂使公務員登載不實事項於公文書罪，須一
    經他人之聲明或申報，公務員即有登載之義務，並依其所為
    之聲明或申報予以登載，而屬不實之事項者，始足構成；若
    其所為聲明或申報，公務員尚須為實質之審查，以判斷其真
    實與否，始得為一定之記載者，即非本罪所稱之使公務員登
    載不實。又戶籍登記簿、戶籍謄本係戶政機關依據戶籍資料
    ，並據以登載及核發，自屬公務員在職務範圍內有權製作之
    公文書。再結婚應以雙方當事人為申請人，為結婚之登記，
    戶籍法第 9條及第33條分別定有明文；而登記之際並應提出
    證明文件予戶政機關查驗後，即應予以登載，戶籍法施行細
    則第14條第 1項、第21條亦定有明文，是關於結婚之戶籍登
    記，戶籍機關當僅有形式審查權而無實質審查權，是明知無
    結婚之實，卻使戶政機關之公務員為結婚之登記，自構成刑
    法第 214條明知不實事項使公務員登載不實罪。是被告等人
    ，持內容不實之結婚證書向新北○○○○○○○○辦理結婚登記，使
    該戶政事務所不知情之公務員為形式審查後，將王維山與葉
    滿金結婚之不實事項，登載於職務上掌管之戶籍登記簿、戶
    口名簿、戶籍謄本等公文書上，自屬使公務員登載不實之行
    為，並足生損害於該戶政事務所就戶籍及身分資料管理之正
    確性。
  ㈢核被告游致和、吳鳳素、王維山所為，均係違反臺灣地區與
    大陸地區人民關係條例第15條第 1款規定，應依同條例第79
    條第1項使大陸地區人民非法進入臺灣地區罪論處；其3人另
    與被告葉滿金犯刑法第 214條使公務員登載不實文書罪。又
    起訴書證據併所犯法條欄雖未記載被告游致和犯刑法第214
    條使公務員登載不實文書罪，惟於犯罪事實已載明其與吳鳳
    素、王維山、葉滿金共同基於使公務員登載不實之犯意，證
    據併所犯條欄亦詳載游致和所犯上開 2罪應從一重論處等語
    ，足認起訴書就游致和所犯使公務員登載不實文書罪業已起
    訴，僅係條文漏載，應予敘明。
  ㈣被告游致和、吳鳳素、王維山間，就所犯使大陸地區人民非
    法進入臺灣地區罪部分；被告 4人間，就所犯使公務員登載
    不實文書罪間，均有犯意聯絡及行為分擔，各應論以共同正
    犯。
  ㈤被告游致和、吳鳳素、王維山所犯前開 2罪，雖有數個自然
    界之舉動，但係基於同一使大陸地區人民非法進入臺灣地區
    之犯意所為必須進行之一套完整程序，應認屬法律意義下之
    一行為，較符合人民之法感情。是其以一行為觸犯前開 2罪
    名，為想像競合犯，應依刑法第55條規定，從一重之使大陸
    地區人民非法進入臺灣地區罪處斷。
  ㈥被告王維山於上開行為時已滿80歲，有其年籍資料可考，爰
    依刑法第18條第3項規定減輕其刑。
四、原審未詳為勾稽，漠視被告王維山之自白，並輕信被告游致
    和、吳鳳素、葉滿金之辯解而為無罪之諭知，自有未洽。檢
    察官上訴指摘原判決不當，為有理由，應由本院將原判決予
    以撤銷改判。爰審酌被告游致和、吳鳳素，為使葉滿金來臺
    工作，竟安排王維山擔任人頭老公與葉滿金假結婚，使葉滿
    金得以順利非法進入臺灣地區非法打工，不僅有害戶籍管理
    之正確性，亦影響本國勞工權益，且對社會治安產生潛在危
    險，行為均有可議之處，又被告王維山坦承全部犯行，顯有
    悔意，被告游致和、吳鳳素、葉滿金均飾詞否認犯行，毫無
    悔意，及渠等智識程度、生活狀況 (本院卷第283頁)等一切
    情狀，各量處如主文第2項至第4項所示之刑，並就被告葉滿
    金部分諭知易科罰金之折算標準。
五、末查，被告王維山未曾因故意犯罪受有期徒刑以上刑之宣告
    ，有本院被告前案紀錄表可查，其因一時失慮，偶罹刑典，
    於偵查、原審及本院審理時均坦承全部犯行，深表悔意，其
    經此科刑教訓，當知所警惕而無再犯之虞，且其年事已高，
    本院認其所受刑之宣告，以暫不執行為適當，爰併宣告緩刑
    2年，以啟自新。
據上論斷，應依刑事訴訟法第369條第1項前段、第364條、第299
條第1項前段，臺灣地區與大陸地區人民關係條例第79條第1項，
刑法第11條前段、第28條、第214條、第55條、第18條第3項、第
41條第1項前段、第74條第1項第1款，刑法施行法第1條之1第1項
、第2項前段，判決如主文。
本案經檢察官滕治平到庭執行職務。
中　　華　　民　　國　 107　　年　　10　　月　　23　　日
            刑事第六庭    審判長法　官  李麗珠
                                法　官  朱嘉川
                                法　官  宋松璟
以上正本證明與原本無異。
如不服本判決，應於收受送達後10日內向本院提出上訴書狀，其
未敘述上訴之理由者並得於提起上訴後10日內向本院補提理由書
（均須按他造當事人之人數附繕本）「切勿逕送上級法院」。
                                書記官  彭秀玉
中　　華　　民　　國　 107　　年　　10　　月　　23　　日
附錄本案論罪科刑法條全文：
臺灣地區與大陸地區人民關係條例第15條
（禁止行為）
下列行為不得為之：
一、使大陸地區人民非法進入臺灣地區。
二、明知臺灣地區人民未經許可，而招攬使之進入大陸地區。
三、使大陸地區人民在臺灣地區從事未經許可或與許可目的不符
    之活動。
四、僱用或留用大陸地區人民在臺灣地區從事未經許可或與許可
    範圍不符之工作。
五、居間介紹他人為前款之行為。
臺灣地區與大陸地區人民關係條例第79條第1 至4 項
（罰則）
違反第 15 條第 1 款規定者，處 1 年以上 7 年以下有期徒刑
，得併科新臺幣 1 百萬元以下罰金。
意圖營利而犯前項之罪者，處 3 年以上 10 年以下有期徒刑，
得併科新臺幣 5 百萬元以下罰金。
前二項之首謀者，處 5 年以上有期徒刑，得併科新臺幣 1 千萬
元以下罰金。
前三項之未遂犯罰之。
中華民國刑法第214條
（使公務員登載不實罪）
明知為不實之事項，而使公務員登載於職務上所掌之公文書，足
以生損害於公眾或他人者，處 3 年以下有期徒刑、拘役或 5 百
元以下罰金。